【裁判字號】    89,訴,304
【裁判日期】    900214
【裁判案由】    返還土地
【裁判全文】
臺灣新竹地方法院民事判決  八十九年度訴字第三○四號
    原      告  甲○○
                乙○○
                丁○○
                            弄.
                丙○○      住.
                戊○○      住.
                己○○      住.
    共      同
    訴訟代理人  林進塗律師
    被      告  庚○○      住.
    訴訟代理人  辛○○      住.
                壬○○○    住.
右當事人間請求返還土地事件，本院判決如左：
    主      文
被告應將坐落新竹市○○段○○段三五八之一地號土地如新竹市地政事務所八十九年
三月三十日土地複丈成果圖( 下稱附圖 )所示Ａ部分面積五平方公尺土地上門牌號碼
新竹市○○街三十五之二號鐵屋、坐落新竹市○○段○○段三五六地號土地如附圖所
示Ｂ部分面積二平方公尺土地上圍牆、及坐落新竹市○○段○○段三五六之一地號土
地如附圖所示Ｃ部分面積二平方公尺土地上圍牆拆除，將土地交還原告。
訴訟費用由被告負擔。
本判決於原告以新臺幣壹拾肆萬元供擔保後得假執行。
    事      實
甲、原告方面：
一、聲明：除假執行之聲請暨擔保金額之酌定外，如主文所示。
二、陳述：
  (一)查坐落新竹市○○段○○段三五八之一、三五六、三五六之一地號建地面積各
      為二六平方公尺、四五平方公尺、二○平方公尺為原告甲○○( 持分三分之一
       )、乙○○( 持分三分之一 )及丁○○、丙○○、戊○○、己○○( 持分各為
      十二分之一 )等六人共有，與被告庚○○所有坐落同小段三八五之二地號土地
      上建物即門牌新竹市○○街三十五之二號房屋相毗鄰，詎被告所有之建物竟越
      過新竹市○○段○○段三五六之二、三五六之三地號道路地，無權占用原告所
      有如附圖所示坐落新竹市○○段○○段三五六地號土地上Ｂ部份面積二平方公
      尺、新竹市○○段○○段三五六之一地號土地上Ｃ部份面積二平方公尺供作圍
      牆使用，及無權占用原告所有坐落新竹市○○段○○段三五八之一地號土地上
      Ａ部份面積五平方公尺供作鐵屋使用。而原告之母孫劉雪華( 已歿 )於民國八
      十一年十二月間聲請新竹市地政事務所測量鑑界後，雖查覺土地為被告占用，
      惟經通知被告協調解決均無結果，原告為免權益受損，爰依民法第七六七條規
      定起訴請求排除被告之侵害，自為法之所許。
  (二)又被告雖主張依民法第七九六條「土地所有人建築房屋逾越疆界者，鄰地所有
      人如知其越界而不即提出異議，不得請求移去或變更其建築物，但得請求土地
      所有權人以相當之價額購買越界部份之土地．．．」之規定，是原告自不得要
      求其移去或拆除建築物乙節，惟被告既已於鈞院審理時陳稱：「我們買房子已
      有三十餘年，在五十八年時就已買的，故不知道占用到原告之土地，我們買時
      是現成的，這些年來均未修改過．．．」，及「我的房子並沒有占用到原告之
      土地，買了三十多年從來未曾增建，土地部份有權狀房屋是沒有辦保存登記，
      當初中南街三五之二號房屋及坐落三八五之二地號土地都是向三八五之二地號
      原所有權人買的，原所有權人是自地自建。」等語，足見該屋既係被告前所有
      權人早於五十八年之前所建，被告購買現成屋後亦從未曾增建，且原告就上揭
      三筆土地為鄰地所有人占用之事係至八十一年十二月間聲請測量鑑界時始為查
      悉，則原告既不知鄰地所有人建築房屋是否越界，即無民法第七九六條規定之
      適用至明。
  (三)再原告之母孫劉雪華於八十一年十二月間向新竹縣地政事務所申請測量鑑界後
      ，即於八十一年十二月二十二日寄發北投郵局第七四六號存證信函通知被告應
      將越界之建物拆除，嗣被告並向新竹市地政事務所申請土地複丈，且於八十二
      年一月四日上午九時測量鑑界在案，而原告為和平解決被告占用土地之事情，
      亦曾委請沈雄輝於八十三年八月當選里長之後多次代為協調解決，然因被告態
      度強硬主觀認為其未越界占用原告之土地，故原告其後於八十八年夏天拆除房
      子時亦曾再請沈雄輝前來查看及幫忙和解，故沈雄輝就當時兩造之對話內容應
      該很深入瞭解，然沈雄輝或因見原告等兄弟戶籍均早已遷離原址故無選票，將
      來選舉里長時對其並無幫助，於庭上訊問時站於中立而不願就事實陳明，致得
      罪任何一方。
  (四)按已登記不動產所有權回復請求權並無民法第一二五條消滅時效規定之適用，
      此有司法院大法官會議釋字第一○七號及一六四號解釋可證。所稱「已登記不
      動產」係指已依土地法辦理登記之不動產真正所有人之所有權，不因他人無權
      占有或侵奪其所有物或基於無效原因所為之移轉登記而失其存在。茍已依土地
      法令等相關法規辦理登記，則其回復請求權或除去妨害請求權，即不罹於時效
      而消滅。因繼承取得不動產物權者，不以登記為生效要件，此觀民法第七五九
      條之規定自明。故被繼承人基於已登記為其所有之不動產所生之回復請求權或
      除去妨害請求權既不罹於時效而消滅，則繼承人承受其權利後縱令尚未登記亦
      無罹於時效而消滅之可言，復有最高法院八十五年臺上字第八號判例可循。是
      原告既係於八十一年十二月間始發現系爭土地為被告占用，則原告自可依民法
      第七百六十七條規定請求排除其侵害，而無上揭時效消滅之適用。
  (五)而原告所有坐落新竹市○○街三五之一號( 新竹稅捐稽徵處登記為新竹市○○
      街五十一號 )房屋原始建築為竹木造，嗣因腐蝕有倒塌之虞，為免倒塌危及他
      人，乃於竹壁內修補前半段約一公尺高之磚造基礎，牆之上面則留有約二公尺
      高之竹木造房屋及屋頂作為儲藏雜物之用，惟原告約於三十四年起至七十四年
      間全家即居住在新竹市○○路三四○號，至七十五年間西大路房屋出售，全家
      遷居新竹市○○路○段六○二巷十五號一、二樓房屋居住，皆未曾居住在新竹
      市○○街三五之一號房屋。又中華路住家距離中南街之老房屋約有七、八百公
      尺之遠，交通複雜，斯時原告母親孫劉雪華年歲已高行動不便，偶爾出門為安
      全起見皆由家人陪伴，實很少至中南街三五之一號之儲藏雜物處，是原告之母
      孫劉雪華顯無法與被告達成任何約定。且原告之母孫劉雪華於八十一年十二月
      間查覺被告無權占用土地時，已年高八十八歲，非但身體衰弱行動不便、尚有
      智力減退，若未在晚輩陪同下決不會與被告有任何之約定，嗣原告母親於八十
      八年五月十八日去世後，於同月二十三日安葬於基隆南榮公墓，則被告雖一再
      空言主張其與原告母親口頭約定彼此房屋互相占用對方之土地，欲俟將來預定
      道路開闢時再予返還云云，顯與事理不符，且無法提出任何證據以為佐證，足
      見被告所辯，顯不足採。
  (六)且原告所有上開新竹市○○街三五之一號竹造房屋於八十七年間因颱風過境倒
      塌後，因被告一再主張房屋前次測量不準確，原告為求精準以讓被告信服起見
      ，乃於八十八年四月上旬僱用工人將該屋予以拆除，僅留下鄰近被告牆壁之二
      道基礎矮磚牆，再予測量及拍照存證，斯時被告即明白知悉其確實占用到原告
      之土地，而被告竟於八十八年五月十四日再予修建，並將原告留存之二道矮磚
      牆予以毀損推倒，便利其修建，顯見被告確有無權占用原告土地，彰彰明甚。
三、證據：
    提出
    (一)新竹市○○段○○段三五六、三五六之一、三五八、三五八之一、三八五之
        二、三五八之二地號土地登記謄本；
    (二)北投郵局第七四六號存證信函影本一件；
    (三)新竹英明街郵局第一七三五號存證信函及回執影本一件；
    (四)新竹市地政事務所土地複丈建物測量定期通知書影本一件；
    (五)北投文林郵局第三號存證信函影本一件；
    (六)建築設計圖影本一件；
    (七)八十一年照片一幀、八十八年照片二幀；
    (八)孫劉雪華死亡證明書影本一件為證，並聲請傳訊證人沈雄輝。
乙、被告方面：
一、聲明：
  (一)原告之訴駁回。
  (二)訴訟費用由原告負擔。
二、陳述：
  (一)查被告所有系爭門牌新竹市○○街三十五之二號房屋，係被告於五十八年間以
      被告母親劉李枝妹名義，向原地主徐正雄所購得，購買之初確實不知有占用鄰
      地之事，直至遷入後，鄰地屋主即原告母親孫劉雪華蒞屋協調略稱：「我們雙
      方房屋互有侵占他方土地，反正相互侵占之土地都為道路預定地，等政府要拆
      馬路時，再互相返還」等語，是原告母親既已自承佔用被告所有坐落新竹市○
      ○段○○段三八五之三地號土地，顯非如原告所稱其至八十一年十二月中旬申
      請新竹市地政事務所測量時始查覺系爭土地被侵占。嗣被告為了解土地互占之
      事實，曾向新竹市地政事務所申請土地複丈，並經通知於八十二年元月四日上
      午九時測量在案，而原告之母孫劉雪華亦於測量現場再向被告宣稱：「我們說
      好，對於互相侵占之部分等政府徵收時，再互相返還( 被告被占用之三八五之
      三部分係在原告房屋內，孫劉雪華亦提及該屋要給她弟弟住 )。」，詎原告竟
      俟其母於八十八年六月六日去世後，繼承取得系爭土地時，旋即拆除原有之房
      屋，意圖消滅侵占被告土地之事實，繼而提出本件訴訟。又原告宣稱於八十二
      年間起至八十六年、八十七年間止，曾多次請里長沈雄輝出面協調未果云云，
      亦非事實，蓋原告自被告於八十二年間申請土地複丈後，至其母於八十八年中
      去世期間，從未與被告就系爭土地有過任何協調。從而，原告所有系爭土地於
      被告前所有權人建築房屋越界之事實，既為原告母親孫劉雪華所明知，則被告
      自得爰引民法第七百九十六條之規定：「土地所有人建築房屋逾越疆界者，鄰
      地所有人如知其越界而不即提出異議，不得請求移去或變更其建築物。」，是
      原告提起本件訴訟，實為不當。
  (二)再被告確與原告之先母孫劉雪華互有約定：「雙方房屋互占他方之土地，均為
      道路預定地，俟政府徵收拆馬路時，再互相返還。」，其理由如下：
      １、原告為何於其母親在世時，二、三十年間不提出訴訟，且被告於八十二年
          申請土地複丈後，原告為何不立即提出訴訟要求被告返還系爭土地，反於
          其母過世、繼承取得系爭土地後，始提出本件訴訟？足見原告無非明知被
          告與其先母僅有口頭約定，並無書面證據。
      ２、又原告繼承取得系爭土地後，為何立即拆除其原有之房屋，消滅侵占被告
          所有土地之事實，繼而提起本件訴訟，否認被告與其先母之約定？
      ３、原告另稱其自八十二年間起( 即自被告向新竹市地政事務所申請土地複丈
          ，確定互相侵占土地之範圍起 )至八十七年間止，曾多次請里長沈雄輝出
          面協調等語，亦經沈雄輝出庭作證其所言不實，若被告與原告之先母無此
          約定，為何原告為不實之陳述？
      綜上所述，可見被告確與原告先母互有約定：「就雙方互占之土地俟政府徵收
      時，再互相返還。」，是於原告先母在世期間，雙方二、三十年都相安無事。
  (三)又按最高法院七十五年度第五次民事庭會議決議事項略稱：「關於土地之約定
      交互使用，並非無償，不能認為使用借貸；既不為土地所有權之移轉，亦不能
      認為互易，其性質應屬互為租賃之關係，雙方就所占用部分，應有民法第四百
      二十五條之適用。一方不能主張他方係無權占有而請求拆屋還地。」乙節，則
      被告與原告之先母孫劉雪華二、三十年來所遵守之約定，自有前述最高法院所
      為決議之適用，則原告提起本件訴訟，請求被告拆除系爭土地上之房屋及圍牆
      ，顯無理由。
三、證據：
    提出
    (一)照片十六幀；
    (二)新竹市○○段○○段三八五之一、三八五之二、三八五之三地號土地登記謄
        本；
    (三)新竹科學園郵局第四九一號存證信函影本一件；
    (四)「既成巷道」現有巷道供公眾通行二十年證明影本一件；
    (五)照片、示意圖與地籍調查表影本；
    (六)土地所有權狀影本三件為證。
丙、本院依原告聲請履勘現場，製作勘驗筆錄，並函請新竹市地政事務所派員測量，
    製作複丈成果圖附卷，復向新竹市稅捐稽徵處函查新竹市○○街三十五之二號房
    屋稅籍資料，及向新竹市地政事務所函查新竹市○○街三十五之二號房屋是否有
    辦理保存登記，暨被告是否曾於八十一年或八十二年申請鑑界。
    理      由
一、原告起訴主張其等所有坐落新竹市○○段○○段三五八之一、三五六、三五六之
    一地號建地，與被告所有坐落同小段三八五之二地號土地上建物即門牌新竹市○
    ○街三十五之二號房屋相毗鄰，詎被告所有之建物竟擅自占用原告所有如附圖所
    示坐落新竹市○○段○○段三五六地號土地上Ｂ部份面積二平方公尺、新竹市○
    ○段○○段三五六之一地號土地上Ｃ部份面積二平方公尺供作圍牆使用，及無權
    占用原告所有坐落新竹市○○段○○段三五八之一地號土地上Ａ部份面積五平方
    公尺供作鐵屋使用，嗣經原告先母孫劉雪華於八十一年十二月間聲請新竹市地政
    事務所測量鑑界後，始查覺土地為被告占用，惟屢次與被告協調解決均無結果，
    自得依民法第七六七條規定起訴請求被告拆除該鐵屋及圍牆，並將土地返還原告
    。被告則以其所有系爭門牌新竹市○○街三十五之二號房屋，係被告於五十八年
    間以被告母親劉李枝妹名義，向原地主徐正雄所購得，購買之初確實不知有占用
    原告土地之事，直至遷入後，聽聞原告先母孫劉雪華提及雙方房屋互占他方之土
    地，並約定就雙方互占之土地俟政府徵收，開闢預定道路時再予返還，則原告所
    有系爭土地於被告前所有權人建築房屋越界時，既為原告先母孫劉雪華所明知，
    依民法第七百九十六條之規定，原告自不得請求被告移去或變更建築物，且原告
    先母既已自承佔用被告所有坐落新竹市○○段○○段三八五之三地號土地，嗣原
    告繼承後雖立即拆除該占用部分，惟按諸最高法院七十五年度第五次民事庭會議
    決議事項，被告既與原告先母約定交互使用系爭土地，則雙方就所占用部分，既
    屬租賃關係，原告即不能主張被告係無權占有系爭土地，是原告提起本件訴訟，
    請求被告拆除系爭土地上之房屋及圍牆，顯無理由等語，資為抗辯。
二、原告主張系爭坐落新竹市○○段○○段三五八之一、三五六、三五六之一地號土
    地係原告所有，系爭土地上現有被告門牌新竹市○○街三十五之二號如附圖Ａ、
    Ｂ、Ｃ部分所示鐵屋及圍牆之事實，業經其提出土地登記謄本三件、現場照片三
    幀為證，復經本院會同新竹市地政事務所人員赴現場履勘及測量屬實，製有勘驗
    筆錄及新竹市地政事務所八十九年四月五日(八九)新地二字第一五五七號函所附
    土地複丈成果圖附卷可稽。又經本院向新竹市地政事務所函查門牌新竹市○○街
    三十五之二號房屋是否有辦理保存登記，並經該所復稱：「經本所電腦以建物門
    牌查詢建號，並無上該建物門牌登記資料」，有該所八十九年四月十九日(八九)
    新地一字第三三一六號函附卷可參，是前開建物確為未辦保存登記之建物等情，
    均為被告所不爭執，自堪信為真實。至原告主張被告無權占用系爭土地，雖為被
    告所否認，並以前開情詞置辯，然查：
    (一)按土地所有人建築房屋逾越疆界者，鄰地所有人如知其越界而不即提出異議
        ，不得請求移去或變更其建築物，固為民法第七百九十六條前段之所明定。
        惟主張鄰地所有人知其越界而不即提出異議者，應就此項事實負舉證之責任
        ( 最高法院四十五年臺上字第九三一號判例意旨參照 )。查被告雖主張其所
        有門牌新竹市○○街三十五之二號房屋逾越疆界，占用原告系爭土地之事，
        已為原告先母孫劉雪華於二、三十年前所明知乙節，惟為原告所否認，並陳
        稱其母係於八十一年十二月間聲請新竹市地政事務所測量鑑界後，始查覺土
        地為被告占用等語，而被告所有上開房屋，及該屋坐落新竹市○○段○○段
        三八五之一、三八五之二、三八五之三地號基地，均係被告於五十八年間以
        被告母親劉李枝妹名義，向原地主徐正雄所購得，亦據被告提出土地登記謄
        本為據，則被告既未能提出證據證明原告先母孫劉雪華於徐正雄建築房屋時
        ，確有知悉越界惟未即提出異議情事，是被告主張原告有容忍逾越建築之義
        務，尚難採信。再牆垣非房屋構成部分，如有越界建築，不論鄰地所有人是
        否知情而不即提出異議，要無民法第七百九十六條之適用( 最高法院六十二
        年度臺上字第一一一二號判例意旨參照 )，則被告之圍牆既有越界，占用原
        告所有系爭三五六、三五六之一地號土地，已如上述，是原告請求拆除圍牆
        ，原無礙於被告房屋整體結構，即無民法第七百九十六條規定之適用。從而
        ，被告主張依民法第七百九十六條規定，原告不得請求拆除該建築物，並不
        足採。
    (二)又被告主張曾與原告先母孫劉雪華約定就雙方互占之土地俟政府徵收時再予
        返還乙節，亦為原告所否認，並陳稱並無占用被告土地，且其母於八十一年
        十二月間申請新竹市地政事務所測量鑑界後，始查覺土地為被告占用，惟經
        通知被告協調解決均無結果等語，復提出原告先母於八十一年十二月二十二
        日寄發北投郵局第七四六號存證信函予被告，內載：「本人祖產地號南門段
        二小段三五六、三五六之一、三五八、三五八之一與閣下之地號三八五之二
        相鄰。近因本人預備整理建築使用。於八十一年十二月十四日委請新竹縣地
        政事務所測量鑑界。並承閣下在場會同。始發現閣下於上述地號三八五之二
        違章建物。不但將本人先祖無償提供公眾使用之路地三五六之二、三五八之
        二。逾界建築全部置於閣下建物之下。並超越本人現持有之地號三五八、三
        五八之一、三五六、三五六之一。本人除表示嚴重之抗議之外並絕對反對閣
        下越界使用。僅請閣下於接獲本人存證信函起三個月內將踰界之建物拆除，
        恢復原狀。以維護本人之權益。謹此查照。」等情為憑，則衡諸常情，苟原
        告先母孫劉雪華曾與被告約定交互使用系爭土地，應無於知悉被告占用系爭
        土地後，旋即寄發存證信函要求被告折除占用建物返還土地，是原告主張其
        母並無同意被告使用系爭土地，要非無據。再被告確曾於原告先母向地政事
        務所申請測量鑑界系爭土地時，亦於八十一年十二月十四日向新竹市地政事
        務所申請鑑界其所有上開三八五之一、三八五之二及三八五之三地號土地，
        嗣並經該所於八十二年一月四日派員測量在案，業據本院向新竹市地政事務
        所函查明確，有該所八十九年六月九日(八九)新地二字第四八七九號函一件
        可稽，復為被告自認當日測量是要測互相占用的土地面積及範圍，惟測量的
        結果並沒有標出原告占用土地的面積( 詳本院九十年一月十五日言詞辯論筆
        錄 )，從而，被告苟與原告先母確有約定交互使用土地，則無於原告先母申
        請測量其是否占用系爭土地後，旋即向地政機關申請測量原告是否占用其土
        地，且經測量得悉原告並無占用其土地，猶與原告達成由原告使用其土地之
        約定，是被告辯稱已與原告先母達成協議交互使用土地，即非無疑。而被告
        主張原告係占用其所有上開三八五之三地號土地面積一平方公尺，顯較原告
        主張被告占用系爭土地面積合計九平方公尺為少，衡情原告應無率任被告未
        定期限長期占用系爭土地之理，是被告所述顯違常情。參之證人即系爭土地
        所在處之里長沈雄輝亦到庭結證：其並無聽聞原告先母孫劉雪華曾提及同意
        拆除馬路後再解決兩造土地紛爭等語明確，至證人沈雄輝雖證稱其於八十二
        年至八十七年間並無參與協議兩造土地糾紛事宜等語，惟縱原告先母未於在
        世期間催討被告返還系爭土地，亦與原告先母孫劉雪華確曾同意被告使用系
        爭土地分屬二事，自難據此作為有利於被告之認定。是被告主張曾與原告先
        母孫劉雪華約定就雙方互占之土地俟政府徵收時再予返還云云，委無足取。
    (三)被告另辯稱原告房屋亦曾占用其所有上開三八五之三地號土地，嗣原告雖將
        該部分建物拆除，惟係為消滅侵占被告所有土地之事實乙節，亦為原告所否
        認，而依被告主張原告前占用其土地之建物係沿被告現有圍牆而建，並提出
        該建物拆除前之照片為憑，然被告現有圍牆既係坐落在原告所有系爭三五六
        、三五六之一地號土地上，已如上述，是依被告所述原告拆除前之建物所在
        位置，應與系爭三五六、三五六之一地號土地相毗鄰，惟觀之土地複丈成果
        圖所揭示被告所有三八五之三地號土地既與系爭三五六、三五六之一地號土
        地並無直接相鄰，且間隔有三五六之三、三五六之二地號土地，則被告主張
        原告曾占用其所有上開三八五之三地號土地，亦難採信。
    綜上所述，被告辯稱其有占用系爭土地之合法權利云云，顯不足採，原告之主張
    ，應堪信為真實，從而，原告自得依法請求被告拆除上開建物及圍牆，將土地返
    還原告。
三、從而，原告請求被告應將坐落新竹市○○段○○段三五八之一地號土地如附圖所
    示Ａ部分面積五平方公尺土地上門牌號碼新竹市○○街三十五之二號鐵屋、坐落
    新竹市○○段○○段三五六地號土地如附圖所示Ｂ部分面積二平方公尺土地上圍
    牆、及坐落新竹市○○段○○段三五六之一地號土地如附圖所示Ｃ部分面積二平
    方公尺土地上圍牆拆除，將土地交還原告，如前所述，洵屬正當，應予准許。
四、因本案事證已臻明確，兩造其餘陳述及證據聲請與判決結果無礙，爰不予審酌，
    併予敘明。
五、原告陳明願供擔保，聲請宣告假執行，核無不合，爰酌定相當擔保金額准許之。
六、據上論結，原告之訴為有理由，依民事訴訟法第七十八條、第三百九十條第二項
    ，判決如主文。
中      華      民      國    九十      年      二      月    十四      日
                                  臺灣新竹地方法院民事第一庭
~B法      官  王佳惠
右為正本係照原本作成。
如對本判決上訴，須於判決送達後廿日內向本院提出上訴狀。
~B法院書記官  蕭宛琴
中      華      民      國    九十      年      二      月    十五      日


司法院資訊處製作；財團法人民間司法改革基金會備份。
